臺灣士林地方法院民事判決　　　　　　　 94年度訴字第108號
原　　　告　弼信企業股份有限公司
法定代理人　乙○○
訴訟代理人　許永昌律師
被　　　告　迪比翼國際股份有限公司
法定代理人　甲○○
訴訟代理人　李志澄律師
複　代理人　林美伶律師
當事人間損害賠償事件，本院於94年8月29日言詞辯論終結，判
決如下：
    主  文
被告應給付原告美金參佰貳拾元及自民國94年1 月18日起至清償
日止，按年利百分之五計算之利息。
原告其餘之訴駁回。
費用由被告負擔百分之一，餘由原告負擔。
本判決第一項得假執行；但被告如於假執行程序實施前以美金參
佰貳拾元（折合新台幣壹萬零肆佰柒拾貳元）供擔保，得免為假
執行。
原告其餘假執行之聲請駁回。
    事實及理由
壹、原告起訴主張：原告分別於民國93年6 月1 日、同年月14日
    將Memory Module （型號：KVR400X64C3A/256）200PCS、
    Memory Module （型號：KVR333X64C25/512）100PCS、Memo
    ry Module （型號：KVR400X64C3A/512）100PCS交由被告運
    2525 0，折合新台幣（下同）846885元，另債權人所失利益
    為423442元，被告之損失合計共0000000 元，被告為運送人
    應依民法第634 條規定賠償原告所受上開運送物毀損之損失
    。至於本件提單上限制被告運送人之賠償責任最高每公斤20
    美元，係被告單方預定用於同類契約所印製、提供之文件，
    應屬（定型化契約即）附合契約，原告公司人員雖於提單上
    簽名，惟本件原告將物件交由被告運送，其過程係原告公司
    人員連絡被告公司人員連絡，並告知收貨人名稱、地址，被
    告人員即將收貨人名稱、地址打印於託運單並至原告公司收
    件，原告人員確認託運單上收貨人名稱、地址、物件重量無
    誤後即於託運單上簽名，根本無暇詳閱託運單之條款，而被
    告收件人員亦從未說明、解釋託運單上條款，且歷來原告交
    由被告託運之物件一旦遺失，被告亦從未依據託運單上之免
    責條款向原告主張賠償金額，蓋以提單號碼：0000000000之
    貨物，其重量8.2 公斤，若依賠償條款即1 公斤賠償20美元
    計算，僅須賠償新台幣5600元，然被告賠償127578元，而以
    提單號碼：000000000000、000000000000、000000000000之
    貨物，其重量為1.34公斤，依賠償條款僅須賠付新台幣9100
    元，被告竟賠付82467 元，足見，託運單所謂運送人免責條
    款，確為原告所不知，原告顯非明示同意該限制責任條款。
    況且，上開物件部分係遭海關扣押，被告賠償金額尚且超過
    遺失賠償條款之金額，則系爭本件物品係遺失，被告之過失
    責任顯高於遭海關扣押之責任，舉輕以明重，被告又何能援
    引免責條款？上開原告託運之貨物，出口後係運送至被告之
    香港分公司，再由被告之香港分公司送交與廣恆貿易發展公
    司（下稱廣恆公司）。原告託運之貨物，先後於93年6 月12
    日、6 月15日及7 月2 日出口，該等託運貨物既已出口，然
    被告之香港分公司並未運交與廣恆公司，是該等託運貨物仍
    處於被告公司實力支配下，而被告運送之物品，於20日內相
    繼遺失，其發生之機率實為過高，令人懷疑被告受託運送物
    品顯有重大過失，或故意遺失託運物品，而本件託運物品係
    極貴重之電子零件，亦有可能遭被告或被告員工利用該免責
    條款而予以盜取而變賣，因託運物件若真遺失，何以迄今未
    見被告公司報警處理？是兩造約定之被告免責條款，應屬無
    效。該提單約定免除或減輕被告之責任，為原告所不及知或
    無磋商變更之餘地，於原告顯失公平，依學者史尚寬所著債
    權各論第590 頁見解及最高法院73年台上字第209 號、86年
    台上字第3135號判決意旨及台灣高等法院九91年度重上字第
    25 號 判決意旨，應有民法第247 條之1 規定之適用，應認
    為無效等語。並聲明求為判決：（一）被告應給付原告新台
    幣壹佰貳拾柒萬零參佰貳拾柒元及自起訴狀繕本送達翌日（
    即民國94年1 月18日）起至清償日止，按年利率百分之五計
    算之利息。（二）、原告願供擔保，請准宣告假執行。
貳、被告則抗辯稱：（一）原告分別於93.6.11 及93.6.14 分別
    交由被告託運19.5kg（原告包裝成二件）及3.4kg 之物品，
    被告旋即將前揭物品安排託運至目的地香港，此有運送單、
    出口報單及華儲公司之快遞貨物進出倉明細表可稽；惟系爭
    物品運送至香港後，93.6.11 託運之物品遺失其中一件計11
    .7kg ，93.6.14託運之物品計3.4kg 亦告遺失。而系爭物品
    運送被告公司分別收費1,840 元、368 元。（二）原告委由
    由被告託運之運送單背面上，已載明運送合約條款，其第7
  　條第2 項約定：「其他運送物品每筆貨物則按應交付時目的
    地之價值賠償之，但最高金額不得超過每公斤美金20元」，
    另外，運送單正面寄件人簽名處亦再註明：1.「本提單背面
    之運送合約條款確經託運人審查同意，就免除及限制承運人
    責任之約定，更為託運人所認知並明示同意」，2.「託運人
    同意若在不參加DPEX所提供之運輸保險情況下，貨物遺失賠
    償最高為每公斤美金20元，絕無異議」等語，並經原告公司
    人員於前開限制責任之文句下簽名，其斷無視若無睹之可能
    ，原告對此業已明知且明示同意，該約定自具有效力，兩造
    即應受此約定之拘束。何況，原告交付被告寄送物件之時間
    已長達3 年之久，其尤無諉為不知之可能。而原告所舉高等
    法院91年重上字第25號判決與本件情形並非相同，尚不能執
    此為據稱該約定對其不生效力。故依民法第649 條規定意旨
    ，該約定自具有效力，兩造即受此拘束，依此計算，則被告
    應賠償之金額最高合計為美金320 元（11.7kg以12 kg 計算
    ，3.4kg 以4kg 計算：12（20+4×20 =320） ，依94 .2.15
    美金兌匯新台幣1:31.590折算，合新台幣10,109元（320 ×
    31.59=10,109）。原告逾此部分之請求，自無理由。（三）
    兩造既有運送契約，自應依該約定計算賠償之責任，則原告
    稱被告應賠償其所失利益顯屬無據。（四）本件系爭運送單
    之背面已載明為「運送合約條款」，且其上之賠償限額條款
    之字型、大小與其他內容者相同，均係以普通大小之中文字
    體記載，稍加注意即可瞭解，又該運送單之正面有關該賠償
    限額條款又特別予以記載，並特別以不同顏色標示，且置於
    「寄件人簽名」欄上方，而無類如字體太小、印刷不清楚，
    抑或夾於不相干處所等情形，再衡之一般常理，於商業交易
    頻繁之情形下，運送商品、物品或人員均屬經常性之事務，
    其過程及雙方之權利義務亦已有一定之規範，如郵寄、運貨
    ，甚或搭乘車船、飛機等均無可能一一個別簽訂契約，故於
    此等情形下，在託運單、提單、車票或機票等上載明運送條
    款，自屬合理有效之方式，應不生適用定型化契約之問題，
    前述民法第649 條亦已就此設有特別規定，應無同法第247
    條之1 適用之問題。且關於託運貨物毀損時，承攬運送人所
    應負擔之賠償責任，乃承攬運送契約之重要項目，原告自應
    為相當之注意，並有充裕時間詳閱該提單上所載合約條款，
    而無不能預見之情形，足認原告明知被告僅負單位限制責任
    ，仍同意締約由被告運送。另就締約能力而言，原告並非無
    磋商或交涉談判之能力，有充分之締約自由，且無礙交易條
    件之公平，自應認兩造有將賠償限額之定型化約款作為契約
    合意，衡情系爭合約並無顯失公平情形，亦應不適用民法第
    247 條之1 無效之規定。（五）兩造自90.4.1 0起至93.6.1
    4 止，共計運送達1199筆，總重量12,779.41 公斤，遭海關
    扣留及失竊（含本件爭訟之標的）計5 次，未能將物品交予
    受貨人之比率為0.4 ％，相較於其他快遞運送業或海運散裝
    貨物運送之自然耗損率3 ％而言，實乃極低，原告指稱遺失
    率過高、恐係遭被告盜賣云云，係子虛烏有，不可採。又兩
    造前此遭海關扣留及失竊之3 次物品未依限制責任約款計算
    賠償，係因當時尚有未結之貨款遭原告扣留拒絕給付，被告
    考慮若為該遭扣留之貨款另行進行訴訟，恐不符時間、費用
    之經濟，且為爭取客戶，最後協議以分期抵扣運費之方式解
    決紛爭，此乃屬個案之情形，且因物品係於香港機場遺失，
    被告並非貨主故而未經香港警方受理，原告執此主張免責條
    款為其所不知云云，不足採信。（六）本件有關限制責任約
    定以每公斤美金20元為賠償上限，被告係參考「中華民國航
    空貨運業承攬業標準交易條款」第15條之約定，其他航空貨
    運業者亦採行相同之賠償約定條款，此因於貨品運送之情形
    下，運送人既無權拆封查對託運物品之內容，亦無專業能力
    足以認定其價值，苟認得以託運人主張之價值予取予求，無
    異強課運送人以無法預期之責任，其不公平顯而易見，故此
    等限制責任之約定，自無不公平可言。況且，被告於前述運
    保其損失之風險，乃原告卻不此之為，自應自負其損失之風
    險，而無不公平而言。前北京故宮古文物來台展覽所生之賠
    償責任，依確定判決結果亦採限制責任而以每公斤1 百元計
    算賠償金額，且張惠妹與長榮航空間有關遺失託運物之紛爭
    ，亦以每公斤賠償美金20元之方式協議解決之。何況，系爭
    貨物係由原告包裝之後，再交予被告運送，報關行亦係依
    原告之書面資料填載申報，被告既無權拆封查對，自無可能
    知悉其內之貨物項目與明細所載是否相符？尤無可能查證
    原告片面所述之金額，是否即為該貨物之真正價值？故被告
    依貨物重量作為運費之計算基準，並以重量計算為理賠之標
    準，自無原告所稱不公平之情形。（七）「金錢、有價證券
    、珠寶或其他貴重物品，除託運人於託運時報明其性質及價
    值者外，運送人對於其喪失或毀損不負責任」，民法第639
    條第1 項定有明文，此因貴重物品容易喪失，損失又重，必
    須事先使運送人明瞭其性質及價值，運送人始能加以特別防
    範，同時亦可酌予提高運費，或以保險之方式分攤風險，否
    則使運送人僅依貨物重量作為運費之計算基準，如於貨損時
    需負擔高額且不確定之賠償責任，殊非衡平。」此亦有台灣
    高等法院90年上易字第218 號判決可參，惟原告自90.4.10
    交易往來迄93.6.14 止，共計運送達1199筆，兩造間顯有多
    次運送交易，故原告就上開託運提單之背面及正面有關限制
    責任之記載，理應有充裕之時間詳細審閱，原告自無僅同意
    運送費之價格即行締約，對於有關貨損內容之記載視若無睹
    之可能，且託運單背面附有合約書之契約條款，係運送業及
    之慣例，而有關託運貨物喪失時，運送人所應負擔之賠償責
    任，乃運送契約之重要項目，原告自應為相當之注意，託運
    單既在原告持有中，自有充裕時間詳閱該合約條款，而無不
    能預見之情形。況且原告既係一須經常將貨物託運至香港之
    公司，被告亦非唯一運送貨物至香港之公司，就締約能力而
    言，原告之談判能力顯然高於被告，有充分之締約自由，是
    兩造將託運單背面之契約條款作為契約合意，並無顯失公平
    等民法第247 條之1 規定之情形。原告通知被告派員前往取
    貨，原告於託運單上簽名時，雙方已有將該限制責任條款納
    入契約之明示合意，原告所稱其不知有限制責任約款云云，
    不足採信等語。並聲明：（一）請求駁回原告之訴及假執行
    之聲請。（二）如受不利判決，請准供擔保免為假執行。
參、本件經進行爭點整理，並協議簡化爭點如下：
一、兩造不爭執部分：
（一）被告於93年6 月11日、為原告運送貨品兩件，一件是11.7
      公斤，一件是7.8 公斤，共19.5公斤至香港。遺失其中一
      件11.7公斤。
（二）被告於同年6 月14日為原告運送貨品一件重3.4 公斤至香
      港，全部遺失。
（三）被告向原告分別收取運費新台幣1840元、368 元。
（四）被告簽發之運送單上有記載：「１. 本提單背面之運送合
      約條款確經託運人審查同意，免除及限制承運人責任之約
      定，更為託運人所認知並明示同意。２. 託運人同意若在
      不參加DPEX所提供之運輸保險情況下，貨物遺失賠償最高
      為每公斤美金20元，絕無異議。□同意保險。」其中第2
      項部分是用紅色字體印刷。
（五）原告由王正育即原告公司倉管人員在上開運送單之寄件人
      簽名欄上簽名。
（六）兩造自90年4 月10日至93年6 月14日共計運送1199筆，其
      中有4 筆遺失，分兩次和解，第一次為提單號碼00000000
      ，第二次於92年8 月18日就提單號碼000000000000、0000
      00000000、000000000000等三筆和解，93年1 月份託運12
      筆、93年2 月份27筆、93年3 月份20筆、93年4 月份12筆
      、93年5 月份15筆、93年6 月1 日至93年6 月15日11 筆
      。
（七）原告於91年11月1 日託被告運送之提單號碼000000000 之
      貨品，被告海關扣留，兩造於91年2 月11日以新台幣127,
      578 元和解，自92年1 月份起以每月帳單運費三分之一抵
      扣。
（八）就原證六第2 頁提單號碼000000000000、000000000000等
      二筆是送往大陸遭海關扣留，提單號碼000000000000是在
      香港遺失，香港遺失這筆賠償新台幣16000 元，上述三筆
      被告共賠償新台幣82,467元，自92年8 月份起以每月帳單
      運費三分之一抵扣。
二、兩造爭執部分：.
（一）出口報單上記載貨物的名稱、品質、規格、製造商等及數
      量是原告提供明細交給報關行閎隆國際有限公司填載，被
      告主張運送貨品之內容與明細是否相符被告公司與報關都
      無權拆封查證。
（二）被告得否引運送單上之限制責任條款而減輕賠償責任？
（三）原告有無明示同意上開限制條款？
（四）如原告係明示同意上開限制條款，該限制條款是否屬民法
      第247 條之1 所稱之定型化契約？該定型化契約之約定，
      有無民法第247 條之1 所定4 款中之第1 、3 、4 款情形
      ，而應歸於無效？即1 、有免除或減輕預定契約條款之當
      事人責任？2 、使他方當事人拋棄權利或限制其行使權利
      ？3 、其他於他方當事人有重大不利益，按其情形顯失公
      平？
（五）原告主張本件系爭遺失之貨品價值是否為25250 美元 (折
      合新台幣846885元)？ 被告否認原告主張之價品價值。
（六）提單號碼0000000000之貨品，原告主張進貨成本為美金56
      62.5元，以匯率34.81 元計，折合新台幣197,112 元，被
      告否認原告主張之進貨成本。
（七）原告主張自93年6 月11日至93年7 月1 日止不到一個月間
      ，原告委請被告運送二筆，及原告請製造商直接出貨，而
  　  忘記通知製造商不要委請被告運送，而製造商仍委請被告
      運送之一筆，共三筆遺失，頻率過高。被告主張遺失頻率
      整體而言不算過高。
（八）原告主張所失利益是新台幣423,442 元，係賣價（美金37
      875 元）與進貨成本間之價差。被告否認原告所失利益是
      新台幣423,442 元，無法認同原告提出的計算方法。
肆、經查本件被告於93年6 月11日為原告運送貨品兩件至香港，
    遺失其中一件重11.7公斤及同年6 月14日運送貨品一件重3.
　　4 公斤至香港，該件貨品全部遺失，而被告就該二次運送，
  　分別向原告收取運費新台幣1840元、368 元，且被告簽發之
  　運送單上有記載：「１. 本提單背面之運送合約條款確經託
    運人審查同意，免除及限制承運人責任之約定，更為託運人
    所認知並明示同意。２. 託運人同意若在不參加DPEX所提供
    之運輸保險情況下，貨物遺失賠償最高為每公斤美金20元，
    絕無異議。□同意保險。」其中第2項 部分是用紅色字體印
    刷，而原告由原告公司之倉管人員王正育在上開運送單之寄
　　件人簽名欄上簽名等事實，為兩造所不爭執，並有原告提出
　  之提單（運送單）、被告公司致原告公司函、出口報單、被
    告提出之華儲股份有限公司快遞貨物進出倉明細表等可證，
    是就本件兩造間成立運送契約，被告將原告託運之二件貨物
    遺失暨原告人員在記載「「１. 本提單背面之運送合約條款
    確經託運人審查同意，免除及限制承運人責任之約定，更為
    託運人所認知並明示同意。２. 託運人同意若在不參加DPEX
    所提供之運輸保險情況下，貨物遺失賠償最高為每公斤美金
    20元，絕無異議。」等語之提單上簽名之事實，並無爭議。
    。玆首應審究之爭執點為：（一）原告公司人員王正育在上
    開提單上簽名，是否明示同意運送人即被告之限制責任條款
    ？（二）如認定係原告明示同意，上開限制責任條款，則該
    限制運送人責任條款是否屬定型化契約？及該定型化條款於
    原告有無顯失公平情形而得適用民法第247 條之1 規定認為
    無效？申言之，即原告得否不受每公斤賠償美金20之限制，
    而得向被告請求所受損失及所失利益之損害？玆分述如下：
一、原告公司人員王正育在提單（運送單）正面第3 欄（SENDER
    'S AUTHORISATION AND SIGNATURE即寄件人認可簽名欄）上
    簽名，是明示同意該提單上運送人責任限制條款：
（一）按「運送人交與託運人之提單或其他文件上，有免除或限
      制運送人責任之記載者，除能證明託運人對於其責任之免
      除或限制明示同意外，不生效力。」民法第649 條定有明
      文。依此規定之反面解釋，運送人交付託運人之提單上有
      免除或限制運送人責任之記載，原則上不生效力，但如經
      託運人明示同意者，該限制責任之記載，仍為有效。
（二）經查，本件原告委由被告託運貨品，被告交付原告之提單
      （即託運單）背面上，記載運送合約條款，其中第7 條第
      2 項約定：「其他運送物品每筆貨物則按應交付時目的地
      之價值賠償之，但最高金額不得超過每公斤美金20元」，
      另於，該提單（運送單）之正面第3 欄（SENDER'S AUTHO
　    RISATION AND SIGNATURE即寄件人認可簽名欄），亦註明
      ：「1.本提單背面之運送合約條款確經託運人審查同意，
      就免除及限制承運人責任之約定，更為託運人所認知並明
      示同意。2.託運人同意若在不參加DPEX所提供之運輸保險
      情況下，貨物遺失賠償最高為每公斤美金20元，絕無異議
      。□同意保險。」等語，而其中第2 項部分是用紅色字體
      印刷。此有被告提出之空白提單（運送單）及本件原告公
      司人員王正育簽名之提單（運送單）附卷可按，並為原告
      所不爭執。而依該第1 項已明載「本提單背面之運送合約
      條款確經託運人審查同意，就免除及限制承運人責任之約
      定，更為託運人所認知並明示同意。」等語，而該第2 項
      則記載：「託運人同意若在不參加DPEX所提供之運輸保險
      情況下，貨物遺失賠償最高為每公斤美金20元，絕無異議
      。□同意保險。」等語，尤以其中第2 項部分是用紅色字
      體印出，本院以就該第2 項所載，託運人得選擇是否適用
      每公斤賠償最高美金20元之限制條款，如不欲適用此限責
      任條款，託運人亦得勾選同意保險，而不受該限制責任條
      款之拘束。而查本件原告公司人員正王育並未選擇於「□
      同意保險」項上勾選，以排除該運送契約運送人就貨物損
      失賠償最高美金20元限制條款之適用，而於上開第2 項「
      同意．．賠償最高每公斤美金20元」之文字下簽名，依文
      義上觀之，原告即係「明示」「同意不參加DPEX所提供之
      運輸保險情況下，貨物遺失賠償最高為每公斤美金20元」
      ，甚為明確；況且，該提單（運送單）除上開第3 欄（SE
      NDER'S AUTHORISATION AND SIGNATURE即寄件人認可簽名
      欄）上之第2 項之文字及第4 欄即SERVICE TYPE(X) 欄中
      「對方付費」，及對方付費應填「" 到付保證書" 」等字
      係以紅色字體印刷外，其餘文字表格線條均係以黑色印刷
      （見本院卷77頁），是該第2 項之文字即以特別之顏色－
      紅色印刷，用以引起簽名人之注意，一般人一眼即可發現
      其特別之處，本件原告公司人員王正育於提單上第3 欄（
      SENDER'SAUTHORISATION AND SIGNATURE 即寄件人認可簽
      名欄）上有紅色文字標示限制被告運送人之責任之文句下
      簽名時，應不可能未注意該紅色文字而諉為不知。是以，
      原告公司人員王正育既於閱讀審認此「託運人同意若在不
      參加DPEX所提供之運輸保險下，貨物之喪失、遺失、毀損
      賠償最高每公斤美金20元，絕無異議。「□同意保險」等
      限制運送人賠償條款後，不選擇同意保險（按即不選擇參
      加DPEX所提供之運輸保險），而於寄件人簽名欄上簽名，
      自應認為原告已明示同意該限制責任條款，則該限制條款
      自具有效力，兩造即應受此約定之拘束。原告諉稱不知有
      此限制條款，未明示同意該限制條款云云，顯係推卸之詞
      ，而不足取。
（三）又依被告提出之運送明細所示，自90年4 月10日起至93年
      6 月14日止，3 年2 個月餘之期間，原告共委由被告運送
      貨物達1199筆，此為兩造所不爭執，足見兩造間之運送交
      易，可謂頻繁，就其間被告交付原告之提單上均有此限制
      責任條款之記載，原告應不可能不知。至原告所舉台灣高
      等法院91年重上字第25號判決與本件兩造間之運送交易頻
      繁之情形並非相同，尚不能執以主張該限制賠償之約定對
      原告不生效力。
（四）至原告稱歷來原告交由被告託運之物件一旦遺失，被告亦
      從未依據託運單上之免責條款向原告主張賠償金額乙節，
      經查：１、被告受原告託運於91年1 月11日寄往北京之提
      單號碼：0000000000之貨物 (重量8.2 公斤)， 因遭海關
      扣留，迄92年2 月11日仍無法提出，被告與原告經協議，
      以遺失件處理，由被告賠償原告127578元，並自92年1 月
      份起，以每月帳單運費三分之一抵扣，並附註如日後海關
      放行，原告公司同意將已扣之運費如數付清被告公司，但
      記憶體之價差，公司願提出適當補償等情，有原告提出之
      被告寄給原告之信件可證 (見本院卷90頁)， ２、被告受
      原告託運，於92年2 月19日寄往北京，提單號碼：000000
      000000、000000000000貨物，因遭海關扣留不慎遺失，及
      92年7 月17日寄往香港DPEX公司提單號碼：000000000000
      之貨物，於運送中不慎遺失，，經雙方協議，由被告公司
      以美金7740元，外加運費新台幣1600０元，共計新台幣82
      467 元賠償，以遺失件處理，並自92年8 月份起以每月帳
      單運費三分之一抵扣等情，亦有原告提出公司於92年8 月
      18日寄給原告之信函影本可證 (本院卷91頁)， 而於該3
      次（2 件）遺失賠償案例，並非以賠償最高每公斤美金20
      元為計算標準，此固為被告所自承，惟據被告辯稱：此遭
      海關扣留及失竊之3 次物品未依限制責任約款計算賠償，
      係因當時尚有未結之貨款遭原告扣留拒絕給付，被告考慮
      若為該遭扣留之貨款另行進行訴訟，恐不符時間、費用之
      經濟，且為爭取客戶（指原告），最後協議以分期抵扣運
      費之方式解決紛爭，此乃屬個案之情形，於情理而言，尚
      無不合。原告執被告前此並未主張以每公斤最高賠償美金
      20美元，而主張原告不知有越限制賠償責任條款，原告並
      無同示同意上開限制條款云云，自非可採。
二、被告於印就之提單上之運送契約條款第七條限制運送人之賠
    償責任最高美金20元，係屬民法第247 條之1 所稱之定型化
    契約條款：
（一）按所謂定型化契約即附合契約，依民法第247 條之規定，
      係指「依照當事人一方預定於同類契約之條款而訂立之契
      約」。故定型化契約之容適合於大量生產之商品銷售、服
      務，企業經營之項目面對多數消費者時，使用同類型契約
      之機會頻繁，亦有必要準備相同內容的契約範本，保險、
      銀行、運輸或其他以大眾為對象之事業，多憑定型化契約
      條款與相對人訂立契約。如由當事人雙方互相就契約預定
      之條款逐一商議而成立，即與雙方當事人互相表示意思一
      致而成立之契約無殊，自非所謂定型化契約。又既稱以當
      事人一方預定用於同類型契約之條款為訂立契約之張本，
      他方當事人自應知其內容或可得而知。故定型化契約之條
      款須記載於書面或向相對人明示。定型化條款苟記載於書
      面，應即認為構成契約內容，如未記載亦應明示其意旨於
      人而後可（參照消費者保護法第13條第1 項、第14條之規
      定）。惟所謂記載於書面，亦須客觀上具有契約的形式，
      如定型化契約條款係記載於收據之背面，通常情形收據持
      有人不能注意及上開記載係有關契約條款，故此項條款如
      有違一般人對於法律的認識，顯非相對人所能預見者，尚
      難認係經由相合意而成立契約。故定型化契約因他方承諾
      預定之條款而成立。民法第247 條之1 對於定型化契約條
      款，「按其情形顯失者」，宣示該部份約定為無效。其前
      提乃認是項條款經當事人採用為契約內容，契約已成立，
      惟因該約定顯失公平而歸無效，並非因他方當事人未詳察
      契約內容，就該不公平條款未經表示意思一致，契約尚未
      成立為其依據。按通常情形他方當事人縱經合意以一方當
      事人預定之契約條款採用為訂約之張本，而成立契約，對
      於條款內容亦無由詳細推敲，決定取捨，故所謂契約自由
      原則，於訂立定型化契約之際，對於他方當事人言，毋乃
      贅求。然鑑於定型化契約之利用具有普遍性，應認此項契
      約條款於到達他方當事人，使其處於可得瞭解時，具有將
      定型化契約條款採為契約內容的合意。將契約條款納入契
      約之內容，方能由法院依具體情事斟酌此項定是否顯不公
      平。（以上參見孫森焱著民法債編總論下冊第698 至704
      頁）
（二）經查，本件被告係從事貨物運送業者，其交付原告託運人
      之提單均係事先印就，有關提單上內容包含單背面之運送
      合約條款8 條及提單正面第3 欄（SENDER'S AUTHORISATI
　　　ON AND SIGNATURE即寄件人認可簽名欄），所載：「1.本
　　　提單背面之運送合約條款確經託運人審查同意，就免除及
  　　限制承運人責任之約定，更為託運人所認知並明示同意。
    　2.託運人同意若在不參加DPEX所提供之運輸保險情況下，
      貨物遺失賠償最高為每公斤美金20元，絕無異議。□同意
      保險。」等內容均係被告一方事先擬就大量印就，於託運
      人託運貨物時交託運人簽名而成立運送契約，是以兩造間
      之運送契約係屬民法第247 條之1 所規定之定型化契約條
      款，甚為明確。而原告公司之人員王正育於寄件人認可及
      簽名欄簽名，應認為兩造間就此定型化契約之條款已有合
      意，而成立上開定型化之運送契約，亦堪以認定。原告主
      張原告不知有此限制責任條款，原告未明示同意該限制條
      款，並非真實可採。惟有關上開限制被告賠償責任之條款
      係屬定型化契約之條款，已如前述，至於該定型化契約條
      款是否於他方當事人即原告有顯失公平情形，而應依民法
      24 7條之1 規定認為無效？則係本件次應審酌之問題，詳
      如下述。
三、系爭限制被告運送人之賠償責任最高美金20元之定型化契約
    條款，並無民法第247 條之1 各款所定於他方當事人即原告
    託運人顯不公平而應歸於無效之情形：
（一）按民法第247 條之1 規定：「依照當事人一方預定用於同
      類契約之條款而訂定之契約，為左列各款之約定，按其情
      形顯失公平者，該部分約定無效：一、免除或減輕預定契
      約條款之當事人之責任者。二、加重他方當事人之責任者
      。三、使他方當事人拋棄權利或限制其行使權利者。四、
      其他於他方當事人有重大不利益者。」，是定型化契約條
      款如按其情形顯失公平，依民法第247 條之1 規定，該部
      份約定為無效。而查我國於88年4 月21日民法債編增訂第
      247 條之1規定之立法理由，乃鑑於我國國情及工商發展
      之現況，經濟上強者所預定之契約條款，他方每無磋商變
      更之餘地，為使社會大眾普遍知法、守法，防止契約自由
      之濫用及維護交易之公平，而列舉四款有關他方當事人利
      害之約定，為原則上之規定，明定「定型化契約（附合契
      約）」之意義，及各款約定按其情形顯失公平時，其約定
      為無效。而所稱「按其情形顯失公平者」，則係指依契約
      本質所生之主要權利義務，或按法律規定加以綜合判斷有
      顯失公平之情形而言。
（二）玆就兩造主張系爭限制運送人賠償責之條款是否有顯失公
      平情形，分述如次：
　１、經查，本件系爭託運單之背面已載明為「運送合約條款」
　　　，且其上之賠償限額條款之字型、大小與其他內容者相同
  　　，均係以普通大小之中文字體記載，稍加注意即可瞭解，
　    又該託運單之正面有關該賠償限額條款又特別予以記載，
      並特別以不同顏色標示，且置於「寄件人簽名」欄位之上
      方，並無字體太小、印刷不清楚，或夾於不相干處所等情
      形，再衡之一般常理，於商業交易頻繁之情形下，運送商
      品、物品或人員均屬經常性之事務，其過程及雙方之權利
      義務亦已有一定之規範，如郵寄、運貨，甚或搭乘車船、
      飛機等均無可能一一個別簽訂契約，故於此等情形下，在
      託運單、提單、車票或機票等上載明運送條款，自屬合理
      有效之方式，應無民法第247 條之1 規定所稱定型化契約
      顯失公平之問題。且關於託運貨物毀損時，承攬運送人所
      應負擔之賠償責任，乃承攬運送契約之重要項目，託運人
      之原告理應為相當之注意，並有充裕時間詳閱該提單上所
      載合約條款，而無不能預見之情形。是，足認本件原告已
      明知被告僅負單位限制責任，仍同意締約由被告運送。另
      就締約能力而言，從事運送行業之公司行號所在多有，並
      不足被告一家，原告並非無磋商或交涉談判之能力，應有
      充分之締約自由，且無礙交易條件之公平，原告公司人員
      王正育於審閱認可上開限制責任條款後，簽名認可，已足
      以認定兩造有將賠償限額之定型化約款作為契約之合意，
      衡情系爭合約並無顯失公平情形，應無適用民法第247 條
      之1 規定認為該限額賠償之定型化契約條款為無效之可言
      。本件原告辯稱前賠償限額條款已違反民法第247 條之1
      之規定、該限制責任條款自屬無效云云，實不足採信。
　２、又查，本件有關限制責任約定以每公斤美金20元為賠償上
　　　限之約定是否公平合理，本院以依被告提出之「中華民國
　　　航空貨運業承攬業標準交易條款」第14條（見本院卷69頁
  　　），亦有「無論任何事故，亦不論有無理由，承攬運送人
  　　就各事故之賠償，以不超過貨物價值或毛重每公斤20美元
　　　為限。又兩者中以較低者為賠償款。」之訂定，而其他航
　　　空貨運業者如被告提出之FEDEX 　EXPRESS 公司、DHL
  　　EXPRESS 公司之運送合約條款，亦均有如此限定賠償最高
　    每件美金20元之約定條款（見本院卷73、75頁）。蓋以於
      貨品運送之情形下，運送人並無權拆封查對託運物品之內
      容，亦無專業能力足以認定其價值，如任由託運人主張之
      價值賠償，無異強課運送人以無法預期之責任，其不公平
      顯而易見。是以，此等限制責任之約定，應無不公平可言
      。況且，被告於前述運送合約條款中，亦已提示原告可依
      申報價值並加入運輸保險之方式，承擔託運人損失之風險
      ，及確保運人之權益。乃本件原告卻不選擇參加運輸保險
      以分擔風險，則原告應自負其損失之風險，基此以觀，上
      開限制運送人賠償金額之約款，並無不公平之處。何況，
      一般貨物運送，託運人已封裝妥適，再交由運送人運送，
      運送人並無權開封查看託運物之內容。本件系爭貨物亦係
      由原告包裝之後，再交予被告運送，而被告委託之報關行
      亦係依原告之書面資料填載申報，被告既無權拆封查對，
      自無可能知悉其內之貨物項目與明細所載是否相符？亦無
　　　可能查證原告片面所述之金額，是否即為該貨物之真正價
　　　值？故被告依貨物重量作為運費之計算基準，並以重量計
　　　算為理賠之標準，應無不公平之可言。原告指稱以重量計
  　　算其電子產品之賠償金額不公平云云，為無理由，並不足
    　採。
　３、又按「金錢、有價證券、珠寶或其他貴重物品，除託運人
　　　於託運時報明其性質及價值者外，運送人對於其喪失或毀
  　　損不負責任」，民法第639 條第1 項定有明文，此因貴重
      物品容易喪失，損失又重，必須事先使運送人明瞭其性質
      及價值，運送人始能加以特別防範，同時亦可酌予提高運
      費，或以保險之方式分攤風險，否則使運送人僅依貨物重
      量作為運費之計算基準，如於貨損時需負擔高額且不確定
      之賠償責任，殊非衡平。而本件原告自90年4 月10日與
      被告公司託運交易往來迄93年6 月14日止，共計運送達11
      99筆，此有原告提出之運送明細（本院卷112 至170 頁）
      可按，復為原告所不爭之事實，是以，本件兩造曾間有軑
      其、多次運送之交易往來，故原告就上開託運提單之背面
      及正面有關限制責任之記載，理應有充裕之時間詳細審閱
      ，原告自無僅同意運送費之價格即行締約，對於有關貨損
      內容之記載視若無睹之可能，且託運單背面附有合約書之
      契約條款，係運送業及之慣例，而有關託運貨物喪失時，
      運送人所應負擔之賠償責任，乃運送契約之重要項目，原
      告自應為相當之注意，運送單既在原告持有中，當有充裕
      時間詳閱該合約條款，而無不能預見之情形。況且原告既
      係一須經常將貨物託運至香港之公司，被告亦非唯一運送
      貨物至香港之公司，就締約能力而言，屬買方之原告之談
      判能力應高於賣方之被告，是原告應有充分之締約自由。
      本件兩造將運送單背面之契約條款作為契約合意，並無顯
      失公平而應依民法第247 條之1 規定認為無效之情形。
四、兩造間因貨物遺失之賠償問題，應依兩造間合法有效之定型
    化運送契約之限制賠償金額條款計算被告之賠償金額：
（一）本件兩造間已合意簽定有效成立之定型化之運送契約條款
      ，並無原告主張顯失公平而歸於無效之情形，已如前述，
      自應認上開限制賠償金額之定型化契約條款為合法有效。
      從而，兩造間就有關貨物運送途中發生遺失致託運人之
      原告受有損害之責任問題，應依兩造所簽訂並無顯失公平
      之定型化契約條款規範彼此之權利義務。而依系爭提單背
      面及正面所載「貨物遺失賠償最高為每公斤美金20元」之
      約款，計算被告應賠償原告之金額。本件原告主張被告應
      依民法第634 條規定賠償上開貨品價值為美金25250 元，
      折合新台幣846885元，及債權人所失利益423442元，合計
      0000000 元，即非有據。
（二）而查，本件原告交被告運送遭被告遺失之貨物，其中93年
      6 月11日託運之物品遺失其中一件計11.7kg，以12公斤計
      ，則以每公斤20美元，該部份被告應賠償原告240 美元，
      而93年6 月14日託運之遭失之貨物一件3.4kg ，以4 公斤
      計，則以每公斤20美元計，該部份被告應賠償原告之金額
      為美金80元，合計被告應依運送契約之限制條款賠償原告
      之金額為320 美元。
伍、綜上，本件原告依兩造合法有效之定型化運送契約訴請被告
    賠償貨物遺失之損害，於美金320 元及自起訴狀繕本送達翌
    日即民國94年1 月18日起至清償日止，按年利百分之五計算
    之利息範圍內，即屬正當，應予准許；其逾此部份之請求，
    為無理由，應予駁回。
陸、兩造其餘攻擊防禦方法及有關遺失貨品之價值等爭點，已於
    本院所為前述判斷不生影響，爰不逐一論列，附予敘明。
柒、本件兩造分別陳明願供擔保請准宣告假執行或免為假執行，
    惟因本院判決所命給付未逾50萬元，依民事訴訟法第389 條
    第1 項第5 款規定，應依職權宣告假執行，是就上開准許部
    分，爰依職權宣告假執行；而被告聲明願供擔保，請准免為
    假執行，於此原告勝訴範圍內，亦無不合，爰酌定相當之擔
    保金額（以94年9 月19日新台幣買入美金匯率32.725計算，
    折合新台幣為10472 元）併予准許之。至原告其餘之訴經駁
    回部份，其所為假執行之聲請已失所附麗，應併予駁回之。
捌、據上論結，本件原告之訴為一部有理由，一部無理由，依民
    事訴訟法第79條、第389 條第1 項第5 款、第392 條第2 項
    判決如主文。
中　　華　　民　　國　　94　　年　　9 　　月　　19　　日
                  民事第一庭  法  官  洪舜帆
以上正本證明與原本無異。
如對本判決上訴須於判決送達後20日內向本院提出上訴狀。
中　　華　　民　　國　　94　　年　　9 　　月　　26　　日
                              書記官  陳香君
